【裁判字號】    89,台上,900
【裁判日期】    890420
【裁判案由】    清償債務
【裁判全文】
最高法院民事判決                                八十九年度台上字第九○○號
    上  訴  人  甲 ○ ○陳.
                己 ○ ○同.
                庚 ○ ○同.
                壬○○○同右.
                丁 ○ ○同.
                辛 ○ ○同.
                戊 ○ ○同.
                癸○○○同右.
                丙 ○ ○同.
                乙 ○ ○同.
    共      同
    訴訟代理人  許士宦律師
                許啟龍律師
    被 上訴 人  華南商業銀行股份有限公司
    法定代理人  簡弘道
右當事人間請求清償債務事件，上訴人對於中華民國八十八年十二月二十日台灣高等
法院第二審更審判決（八十八年度上更(七)字第三一六號），提起上訴，本院判決如左
：
    主  文
上訴駁回。
第三審訴訟費用由上訴人負擔。
    理  由
本件上訴人主張：伊之被繼承人陳錦祥於民國三十四年八月三十一日，將當時之貨幣
儲備券六百五十六萬六千零七元三角，自株式會社華南銀行廣東分行入台灣省株式
會社華南銀行後，遭台灣省行政長官公署財政處公告凍結兌現，陳錦祥已向該銀行辦
理凍結款登記。嗣被上訴人已概括承受株式會社華南銀行之債權及債務，惟竟拒絕
將該款返還，伊本於消費寄託、委任及不當得利之法律關係，爰先就其中相當於新台
幣五十萬元部分請求返還等情，求為命被上訴人如數給付並加給法定遲延利息之判決
（其中新台幣一千六百十元八角本息部分，上訴人業獲勝訴判決確定）。上訴人嗣於
原審為訴之追加，求為命被上訴人再給付伊新台幣四十二萬元並加給法定遲延利息之
判決。
被上訴人則以：伊未收受陳錦祥之款，亦未概括承受株式會社華南銀行之資產及負
債，自無返還義務。伊之創立會固決議承繼株式會社華南銀行之權利義務，惟伊未對
債權人為承受之通知或公告，尚不生承擔債務之效力等語，資為抗辯。
原審以：上訴人就其主張之事實，固據提出台灣銀行辦理凍結款暨存款登記申請書
及台灣省政府公告等件為證。然查就他人之財產或營業概括承受其資產及負債者，因
對於債權人為承受之通知或公告，而生承擔債務之效力，民法第三百零五條第一項定
有明文。故承受人未對於債權人為概括承受資產及負債之通知或公告者，承擔債務之
效力尚未發生，債權人不得以未發生承擔效力之債務，向承受人為清償之請求。被上
訴人於四十年二月間函覆陳錦祥時，僅謂：「所詢光復前內地當座存款自不在墊還辦
法規定之列，至於由內地舊華南銀行收存本省舊華南銀行承付者，並經本行登記有案
之上項存款，已由本行具文呈請財政廳核示墊還辦法中，一俟奉核示後即行登報週知
」等語。被上訴人六十九年八月二十日函亦僅稱：「陳錦祥君陳情核辦……在本行登
記之凍結款乙案，本行尚未接奉政府核定對本案之處理辦法，故無從依據辦理」等
語。均未言及概括承受株式會社華南銀行之債權及債務，難認上開函件係承擔債務之
意思表示。又被上訴人於第一審法院所委任之訴訟代理人李松德雖曾表示被上訴人有
承受債務等語，然其同時表示系爭債務不在承受範圍之內，自不得以其陳述之片斷，
認被上訴人業將概括承受之情事通知陳錦祥。被上訴人既未將概括承受之情事公告或
通知上訴人，即不生承擔債務之效力，上訴人尚不得以未發生承擔效力之債務，向被
上訴人為清償之請求。故上訴人依消費寄託、委任及不當得利之法律關係，請求被上
訴人給付新台幣四十九萬八千三百八十九元二角及其法定遲延利息，並追加請求被上
訴人再給付新台幣四十二萬元及其法定遲延利息，為無理由，均不應准許。爰維持第
一審就此部分所為上訴人敗訴之判決，駁回其上訴，並駁回上訴人追加之訴，經核於
法並無違背。上訴論旨，指摘原判決不當，求予廢棄，非有理由。
據上論結，本件上訴為無理由，依民事訴訟法第四百八十一條、第四百四十九條第一
項、第七十八條，判決如主文。
中      華      民      國    八十九    年      四      月     二十     日
                              最高法院民事第四庭
                                  審判長法官  林  奇  福
                                        法官  陳  國  禎
                                        法官  李  彥  文
                                        法官  陳  重  瑜
                                        法官  劉  延  村
      右正本證明與原本無異
                                              書  記  官
中      華      民      國    八十九    年      五      月      四      日


司法院資訊處製作；財團法人民間司法改革基金會備份。
